---
title: |
     Os fatores que impulsionaram o aumento\ no número de investidores em fiis na b3

author: "Marcus Antonio Cardoso Ramalho"
format:
  revealjs: 
    theme: serif
editor: visual
logo: "https://ppgad.uff.br/wp-content/uploads/sites/96/2022/08/ppgad-logo.jpg"
date: 06/26/2023
date-format: "D-MM-YYYY"
footer: "Mestrado Acadêmico em Administração - UFF"
css: style.css
---

```{r}
#| echo: false
#| message: false
#| include: false
#| cache: true

library(gganimate)

source("scripts/graficos-macroeconomicos.R")


```


## Os Fatores que Impulsionaram o Aumento no Número de Investidores em FIIs na B3

Autor: Marcus Antonio Cardoso Ramalho

Orientador: Prof. Dr. Ariel Levy

## Contexto

```{r}

grafico_comparativo


  transition_reveal(Data)

gganimate::animate()
```


## Objetivo

Investigar os fatores que contribuíram para o aumento no número de investidores em Fundos de Investimento Imobiliário (FIIs) na B3.

## Objetivos Específicos

- Desenvolver uma bibliometria para identificar os trabalhos publicados nos últimos 10 anos e realizar uma revisão da literatura sobre fundos de investimento imobiliário, a fim de compreender as dinâmicas que influenciam a tomada de decisão para o investimento nesse tipo de ativo. 
- Obter e tratar as séries temporais de dados do número de investidores em fundos de investimento imobiliário, preços e dividendos dos fundos selecionados para a pesquisa, popularidade do mercado de FIIs no Youtube, variação da taxa SELIC e PIB. 

## Metodologias

- Bibliometria
- Revisão sistemática da literatura
- Exploração de dados

## Análise de Dados

- Transformação dos dados usando o pacote tidyverse para permitir a visualização e modelagem que serão realizadas posteriormente. 
- Cálculo de estatísticas e indicadores financeiros usando outros pacotes.
- Cálculo das estatísticas descritivas das variáveis selecionadas usando R.
- Preparação dos dados para visualização das estatísticas das séries temporais no período estudado usando o pacote ggplot2. 

## Conclusão

Este projeto de pesquisa tem como objetivo investigar os fatores que contribuíram para o aumento no número de investidores em FIIs na B3. Para isso, serão utilizadas metodologias como bibliometria, revisão sistemática da literatura e exploração de dados. A análise dos dados será realizada com o uso de pacotes como tidyverse, ggplot2 e outros para cálculo de estatísticas e indicadores financeiros.