---
title: "UNIVERSIDADE FEDERAL FLUMINENSE FACULDADE DE ADMINISTRAÇÃO E CIÊNCIAS CONTÁBEIS"
subject: "teste"
subtitle: "Programa de Pós-Graduação em Administração Mestrado Acadêmico em Administração"
author: "Marcus Antonio Cardoso Ramalho"
format:
  pdf:
    latex_engine: xelatex
    sansfont: Times New Roman
    fontsize: 12pt
    lineheight: 1.5
    linestretch: 1.5
    geometry: "left=2.54cm, top=2.54cm, right=2.54cm, bottom=2.54cm"
    keep-tex: false
    number-sections: true
crossref:
  fig-title: Gráfico    
  fig-prefix: gráfico
  tbl-title: Tabela     
  tbl-prefix: tabela
editor: visual
bibliography: references.bib
csl: apa.csl
---

\newpage

<!-- Muda a cor e o título do sumário na segunda página -->

```{=tex}
\hypersetup{linkcolor=black} 
\renewcommand{\contentsname}{Sumário}
\tableofcontents
\newpage
```
```{r}
#| echo: false
#| message: false
#| include: false
#| cache: true
library(tidyverse)
library(rbcb)

source("scripts/graficos-macroeconomicos.R")

```

## Introdução

Durante décadas, a maior parte dos Brasileiro que conseguia poupar algum dinheiro acabava usando mecanismos de renda fixa que rendiam muito pouco no médio prazo, como a poupança, ou simplesmente usava o depósito bancário para acumular dinheiro sem usufruir dos retornos de renda fixa ou variável. Essa cultura perdura até hoje [@spc2018], porém, tem diminuído diante do aumento de opções de produtos e ativos de investimento e da popularização de plataformas digitais que facilitam o acesso de pessoas físicas a renda variável.

Um dos tipos de ativos que se tornou muito popular nos últimos 5 anos são os fundos de investimento imobiliário (FII) [@b32023] que por suas características fiscais e nível de risco relativamente baixo acaba se encaixando bem às preferências do pequeno investidor brasileiro, que tem como característica a aversão ao risco, preferindo investir em imóveis e outras opções de renda fixa.

Outro fator que contribuiu para o aumento no número de investidores do tipo pesoa física no mercado dos FII foi a oscilação negativa na taxa SELIC (Sistema Especial de Liquidação e de Custodia)[@jacomassi2022] como pode ser visto no @fig-selic.

```{r}
#| fig-cap: "Elaboração própria - fonte: Banco Central do Brasil "
#| label: fig-selic
#| echo: false
#| cache: true

Grafico_selic_anual

```

A taxa básica de juros da economia é definida periodicamente pelo COPOM (Comitê de Política Monetária), ela é uma das principais ferramentas da política monetária e serve como referência para as demais taxas do mercado [@jacomassi2022]. No Brasil o Banco Central usa esse mecanismo principalmente para controle da inflação , porém, historicamente o país sempre teve taxas altas, o que trouxe problemas no controle da dívida publica e na estabilidade do mercado[@jabrh.d.omar2008].

Ainda sobre o crescimento do número de investidores em 2020, foi possível observar um movimento que segundo Jacomassi [@jacomassi2022] também ocorreu em outros períodos de declínio da taxa SELIC, não necessariamente com um aumento significativo no número de investidores, mas com um aumento no volume de negócios em 2006, o que denota que o aumento no número de investidores do tipo pessoa física não necessáriamente está ligado somente a variação da SELIC em 2020 mas também a outros fatores como os retornos das diversas categorias de fundos, o pagamento de dividendos, e outras variáveis ainda pouco exploradas pela literatura como a popularização de plataformas digitais de investimento e o crescimento de canais de influenciadores financeiros, algo recente e que segundo pesquisa realizada pela B3[^1] vai de encontro ao fato de que 60% dos investidores do tipo pessoa física entrevistados buscam informações relacionadas a investimento junto a influenciadores financeiros em mídias como o *Youtube* [@b32020], esse fator também é denotado ao verificarmos o @fig-popularity que mostra o crescimento da popularidade do termo de pesquisa FII no Youtube nos último 10 anos*.*

[^1]: B3 é a sigla para Brasil, Bolsa, Balcão e refere-se à principal bolsa de valores do Brasil

```{r}
#| fig-cap: "fonte: Google trends Youtube "
#| label: fig-popularity
#| echo: false
#| cache: true

FII_trend_ggplot
```

Isso se confirma ao verificarmos que mesmo com o aumento da taxa SELIC durante a pandemia o número pessoas investindo nos fundos de investimento imobiliário continuou aumentando significativamente como mostra o @fig-investors obtido do relatório mensal sobre os FII's da B3[@b32023a].

```{r}
#| fig-cap: "fonte: Boletim mensal fundos imobiliários (FIIs) B3 "
#| label: fig-investors
#| echo: false
#| cache: true

investidores_custodia
```

A diversidade dos tipos de fundos de investimento imobiliário também pode ajudar a entender sua popularização. Os FII\`s são um tipo de produto do mercado financeiro que permite o investimento no mercado imobiliário, ou seja, o administrador do fundo, que possui um ou mais imóveis pode ofertar cotas no mercado, onde investidores podem comprar e revender suas cotas, auferindo retornos referentes a variação dos preços ou os dividendos que podem ser distribuidos pelo fundo periodicamente.

## Problema

Tendo em vista o contexto que se apresenta este trabalho, surge a oportunidade de colaborar com o desenvolvimento das pesquisas na área de fundos de investimento imobiliário através da investigação dos fatores que hipoteticamente podem colaborar com o crescimento no número de investidores e no volume de negócio num contexto de alta volatilidade da taxa SELIC, do mercado financeiro em geral e da recessão causada pela pandemia de COVID-19 que causou aumento do desemprego e fechamento de imóveis comerciais, que são os principais ativos dos fundos em questão. Assim, a pergunta que se põe é: **Quais foram os fatores determinantes do crescimento no número de investidores em fundos imobiliários no período de crise sanitária?**

## Objetivo geral

Esta pesquisa tem por objetivo geral verificar de forma quantitativa e qualitativa quais foram os fatores que mais colaboraram para o crescimento no número de investidores do tipo pessoa física na B3 entre 2017 e 2022, especificamente no mercado de fundos de investimento imobiliário.

## Objetivos específicos

Para responder a pergunta de pesquisa, serão tratados como objetivos específicos, considerando o período abordado neste trabalho, de 2017 até 2022:

1.  A obtenção e tratamento das séries temporais de dados do número de investidores em fundos de investimento imobiliário, preços dos fundos selecionados para pesquisa, popularidade do mercado de FII's no *Youtube*, variação da taxa SELIC, taxa de desemprego, PIB e Inflação.
2.  Escolher um modelo e analisar as correlações e estatísticas das séries temporais escolhidas, de forma a compreender como as mesmas se comportaram ao longo de todo o período, levando em consideração fatores e marcos temporais importantes como as eleições presidenciais de 2018 e 2022, o início da pandemia e as alterações na taxa SELIC.
3.  Analisar as coorrelações cruzadas entre as variáveis em 3 tempos, antes da pandemia, durante a crise sanitária e após a vacinação, buscando entender se esses eventos afetaram as correlações de alguma forma buscando entender se existe causalidade.
4.  Desenvolver uma revisão da literatura sobre o perfil do investidor de fundos de investimento imobiliário para compreender quais são os fatores que levam o brasileiro a escolher este tipo de investimento segundo a literatura.
5.  Analisar e promover uma discussão com os achados a luz de pesquisas e entrevistas realizadas com investidores encontradas na literatura ou realizadas pelos orgãos envolvidos no mercado financeiro Brasileiro como a própria B3 , o Banco Central do Brasil a CVM[^2] e a ANBIMA[^3]

[^2]: Comissão de Valores Mobiliários (CVM) é a entidade responsável por regular e fiscalizar o mercado de valores mobiliários no Brasil.

[^3]: Associação Brasileira das Entidades dos Mercados Financeiro e de Capitais é uma organização que representa as instituições do mercado de capitais brasileiro.

## Justificativa

A pesquisa se justifica por ter relevância tanto do ponto de vista acadêmico quanto prático. Do ponto de vista acadêmico, o estudo poderá contribuir para o campo de pesquisas sobre fundos de investimento imobiliário, oferecendo achados sobre os fatores que impulsionam o crescimento do número de investidores, especialmente no contexto da crise sanitária causada pela pandemia de COVID-19, considerando que estes foram eventos recentes e que o tema não foi esgotado no contexto acadêmico. Além disso, ao investigar a influência de variáveis como a taxa SELIC, pagamento de dividendos e benchmark do mercado, a pesquisa poderá contribuir para o desenvolvimento das pesquisas sobre compreensão das dinâmicas e tendências do mercado de fundos de investimento imobiliário no Brasil.
Do ponto de vista prático, os resultados da pesquisa poderão ser úteis para investidores, gestores de fundos e profissionais do mercado financeiro, fornecendo informações para a tomada de decisões de investimento e planejamento estratégico.
Além disso, o estudo será relevante para órgãos reguladores e entidades do mercado financeiro pois os achados poderão contribuir para a pesquisa na área que ajudam a embasar as políticas públicas e as diretrizes regulatórias, promovendo a transparência, a segurança e a eficiência do mercado financeiro.
Ademais, a pesquisa também servirá para explorar novos métodos e análise sobre os dados a serem explorados usando o software R[@rcoreteam2022] com a filosofia de reproducibilidade da pesquisa, portanto, outros pesquisadores poderão reproduzir os resultados encontrados neste trabalho em outros períodos no futuro usando os scripts que ficarão disponíveis no repositório deste projeto, a ser divulgado no trabalho final.

## Referencial Teórico

Este trabalho é ambicioso ao abordar um tema tão vasto como é o mercado financeiro brasileiro, para embasar esta pesquisa uma grande gama de pesquisas acadêmicas foi consultada, porém esta sessão não pretende ser uma revisão sistemática sobre o assunto. Nesta sessão serão abordados os principais conceitos usados neste projeto segundo a literatura sobre o assunto. A pesquisa bibliográfica foi realizada nas bases indexadas Web of Sciece, Scielo, Periódicos Capes, Research Rabbit e Google Acadêmico, o software Zotero foi usado para gerenciar a bibliografia e também para leitura e anotação dos conceitos estudados.

A pesquisa bibliográfica foi realizada com o auxílio de um mapa conceitual, criado para entender de forma qualitativa as relações entre os temas pesquisados. Mapas conceituais são sistemas gráficos criados para organizar e entender as relações entre conceitos através da interconexão com o uso de palavras chave[@novak2010]. O uso dessa ferramenta também será útil no desenvolvimento de outras etapas da pesquisa.

Colocar o mapa conceitual aqui

### Mercado financeiro no Brasil

### O perfil do investidor brasileiro

### Fundos de investimento imobiliário

### Popularização do investimento em renda variável no Brasil

## Metodologia

## Cronograma

\newpage

## Bibliografia
