---
title: "Projeto de dissertação"
author: "Marcus Antonio Cardoso Ramalho"
format:
  pdf:
    latex_engine: xelatex
    sansfont: Times New Roman
    fontsize: 12pt
    lineheight: 1.5
    linestretch: 1.5
    geometry: "left=2.54cm, top=2.54cm, right=2.54cm, bottom=2.54cm"
    keep-tex: false
    number-sections: true
    toccolor: black
    toc-title: "Sumário"
crossref:
  fig-title: Gráfico    
  fig-prefix: gráfico
  tbl-title: Tabela     
  tbl-prefix: tabela
editor: visual
bibliography: references.bib
csl: apa.csl
---

\newpage

<!-- Muda a cor e o título do sumário na segunda página -->

```{=tex}
\hypersetup{linkcolor=black} 
\renewcommand{\contentsname}{Sumário}
\tableofcontents
\newpage
```
```{r}
#| echo: false
#| message: false
#| include: false
#| cache: true
library(tidyverse)
library(rbcb)

source("scripts/graficos-macroeconomicos.R")

```

## Introdução

Durante décadas, a maior parte dos Brasileiro que conseguia poupar algum dinheiro acabava usando mecanismos de renda fixa que rendiam muito pouco no médio prazo, como a poupança, ou simplesmente usava o depósito bancário para acumular dinheiro sem usufruir dos retornos de renda fixa ou variável. Essa cultura perdura até hoje [@spc2018], porém, tem diminuído diante do aumento de opções de produtos e ativos de investimento e da popularização de plataformas digitais que facilitam o acesso de pessoas físicas a renda variável.

Um dos tipos de ativos que se tornou muito popular nos últimos 5 anos são os fundos de investimento imobiliário (FII) [@b32023] que por suas características fiscais e nível de risco relativamente baixo acaba se encaixando bem às preferências do pequeno investidor brasileiro, que tem como característica a aversão ao risco, preferindo investir em imóveis e outras opções de renda fixa.

Outro fator que contribuiu para o aumento no número de investidores do tipo pesoa física no mercado dos FII foi a oscilação negativa na taxa SELIC (Sistema Especial de Liquidação e de Custodia)[@jacomassi2022] como pode ser visto no @fig-selic.

```{r}
#| fig-cap: "Elaboração própria - fonte: Banco Central do Brasil "
#| label: fig-selic
#| echo: false
#| cache: true

Grafico_selic_anual

```

A taxa básica de juros da economia é definida periodicamente pelo COPOM (Comitê de Política Monetária), ela é uma das principais ferramentas da política monetária e serve como referência para as demais taxas do mercado [@jacomassi2022]. No Brasil o Banco Central usa esse mecanismo principalmente para controle da inflação , porém, historicamente o país sempre teve taxas altas, o que trouxe problemas no controle da dívida publica e na estabilidade do mercado[@jabrh.d.omar2008].

Ainda sobre o crescimento do número de investidores em 2020, foi possível observar um movimento que segundo Jacomassi [@jacomassi2022] também ocorreu em outros períodos de declínio da taxa SELIC, não necessariamente com um aumento significativo no número de investidores, mas com um aumento no volume de negócios em 2006, o que denota que o aumento no número de investidores do tipo pessoa física não necessáriamente está ligado somente a variação da SELIC em 2020 mas também a outros fatores como os retornos das diversas categorias de fundos, o pagamento de dividendos, e outras variáveis ainda pouco exploradas pela literatura como a popularização de plataformas digitais de investimento e o crescimento de canais de influenciadores financeiros, algo recente e que segundo pesquisa realizada pela B3 vai de encontro ao fato de que 60% dos investidores do tipo pessoa física entrevistados buscam informações relacionadas a investimento junto a influenciadores financeiros em mídias como o *Youtube* [@b32020], esse fator também é denotado ao verificarmos o @fig-popularity que mostra o crescimento da popularidade do termo de pesquisa FII no Youtube nos último 10 anos*.*

```{r}
#| fig-cap: "fonte: Google trends Youtube "
#| label: fig-popularity
#| echo: false
#| cache: true

FII_trend_ggplot
```

Isso se confirma ao verificarmos que mesmo com o aumento da taxa SELIC durante a pandemia o número pessoas investindo nos fundos de investimento imobiliário continuou aumentando significativamente como mostra o @fig-investors obtido do relatório mensal sobre os FII's da B3[@b32023a].

```{r}
#| fig-cap: "fonte: Boletim mensal fundos imobiliários (FIIs) B3 "
#| label: fig-investors
#| echo: false
#| cache: true

investidores_custodia
```

A diversidade dos tipos de fundos de investimento imobiliário também pode ajudar a entender sua popularização. Os FII\`s são um tipo de produto do mercado financeiro que permite o investimento no mercado imobiliário, ou seja, o administrador do fundo, que possui um ou mais imóveis pode ofertar cotas no mercado, onde investidores podem comprar e revender suas cotas, auferindo retornos referentes a variação dos preços ou os dividendos que podem ser distribuidos pelo fundo periodicamente.

## Problema

Tendo em vista o contexto que se apresenta este trabalho, surge a oportunidade de colaborar com o desenvolvimento das pesquisas na área de fundos de investimento imobiliário através da investigação dos fatores que hipoteticamente podem colaborar com o crescimento no número de investidores e no volume de negócio num contexto de alta volatilidade da taxa SELIC, do mercado financeiro em geral e da recessão causada pela pandemia de COVID-19 que causou aumento do desemprego e fechamento de imóveis comerciais, que são os principais ativos dos fundos em questão. Assim, a pergunta que se põe é: Quais foram os determinantes do crescimento no número de investidores em fundos imobiliários no período de crise sanitária?

## Objetivos

Considerando as diversas variáveis que podem estar envolvidas nas dinâmicas de retorno sobre investimento dos FII's, este trabalho realizará uma pesquisa exploratória quantitativa que buscará entender o grau de influência de indicadores como a taxa SELIC, retorno do benchmark do mercado de fundos, pagamento de dividendos e retorno dos 10 fundos com maior volume de negócios em cada categoria no período de 2017 até 2022, período que envolve o pós crise política e a crise sanitária de COVID-19. Apesar de ser uma pesquisa quantitativa, também se pretende analisar os resultados de forma qualitativa, de forma a distcutir os achados com outras referências sobre o assunto. Além disso, também se pretende verificar as correlações entre a performance dos fundos de investimento imobiliário e as diversas variáveis macroeconomicas antes e durante a pandemia de corona vírus, considerando que apesar da taxa SELIC historicamente ser a que mais está relacionada aos FII's, outras variáveis como, o PIB, a taxa de desemprego e a inflação podem ter tido impacto nos resultados das diversas categorias de fundos, dado o ambiente atípico causado pela Pandemia.

## Objeto

## Justificativa

## Referencial Teórico

## Metodologia

## Cronograma

## Resultados esperados

\newpage

## Bibliografia
